【裁判字號】    92,再易,60
【裁判日期】    920528
【裁判案由】    確認債權不存在等
【裁判全文】
臺灣高等法院民事裁定  九十二年度再易字第六○號
    再審  原告  中豐加油站股份有限公司
    法定代理人  楊立群
    再審  原告  新田加油站股份有限公司
    法定代理人  楊立群
    再審  被告  台塑石化股份有限公司
    法定代理人  王永慶
右當事人間因確認債權不存在事件，再審原告對於中華民國九十二年四月一日本院九
十一年度上易字第一○七七號確定判決，提起再審之訴，本院裁定如左：
    主      文
再審之訴駁回。
再審訴訟費用由再審原告負擔。
    理    由
一、再審原告主張：原確定判決謂「縱認再審被告之代墊系爭費用及中國石油股份有
    限公司違約金係贈與之性質，亦屬附負擔之贈與，再審被告亦已於民國（下同）
    九十二年一月二十七日為撤銷贈與之意思表示，自得依民法第四百十九條第二項
    、第一百七十九條規定，請求再審原告依不當得利規定返還所受利益」等語，為
    再審原告不利之判決。惟查：再審被告從未提出其代墊系爭費用及違約金之性質
    係屬類似附負擔贈與之無名契約作為其攻擊防禦方法，兩造於前訴訟程序復未就
    此無名契約之法律性質、法律效果及再審被告在兩造間存有該無名契約之情況下
    ，究竟如何及是否有效撤銷該無名契約之意思表示等爭點進行辯論。乃前訴訟程
    序就該等爭點於未曉諭當事人令其為事實上及法律上陳述而為適當完全之辯論前
    ，遽予作為判決之基礎或依據，致生突襲性且不利再審原告之裁判結果，該結果
    即顯然係因未遵守（適用）民事訴訟法第二百九十六條之一第一項、第二百九十
    七條第一項、第一百九十九條第一項、第二項規定所致。故本件確定判決有消極
    的不適用法規，顯然影響裁判之情狀。為此，依民事訴訟法第四百九十六條第一
    項第一款適用法規顯有錯誤之事由，提起再審之訴。求為判決：（一）原確定判
    決廢棄。（二）右廢棄部分，再審被告在前訴訟程序第二審之上訴駁回等語。
二、按所謂適用法規顯有錯誤者，不包括漏未斟酌證據及認定事實錯誤之情形在內（
    最高法院六十三年台上字第八八○號判例參照）。又解釋意思原屬事實審法院之
    職權，原確定判決不過就事實審法院所確定之事實為法律上之判斷，事實審法院
    解釋意思表示縱有不當，亦不生適用法規顯有錯誤問題（最高法院六十四年台再
    字第一四○號判例參照）。
三、原確定判決以：「適用法律係屬法院之職權，法院應就聲請人主張聲請原因之事
    實判斷其法律上之效果。按稱委任者，謂當事人約定一方委託他方處理事務，他
    方允為處理之契約，民法第五百二十八條定有明文。足見委任係以處理事務為標
    的。又受任人處理事務，須為勞務之給付，此觀同法第五百二十九條規定自明。
    查本件上訴人（即再審原告）既謂其係以被上訴人（即再審被告）於五年內繼續
    向其購油為前提，為被上訴人支付系爭費用及履約保證金，核其所為之給付，並
    非基於被上訴人之委託，自不屬委任，而其給付即有所謂之前提，而非無法律上
    之原因或有為被上訴人管理事務之意思而為給付。是依其主要特徵（以被上訴人
    五年內繼續購油為前提，尚非典型之附負擔之贈與契約，故本件宜解為類似於附
    負擔之贈與之無名契約，於其性質如與贈與相同者，可類推適用關於附負擔贈與
    之規定」等語。而為再審原告不利之判決。經查本件是否屬附負擔贈與，純屬事
    實審法院取捨證據認定事實之職權行使範圍，前訴訟程序縱認定有錯，依上開判
    例意旨，自不得指為適用法規顯有錯誤。再審原告所指上述情形，無非訴訟程序
    是否有瑕疵之問題，而非適用法規顯有錯誤之情形。再審原告以：本件有適用法
    規顯有錯誤之再審事由，提起再審之訴，即非合法，應予駁回。
四、爰裁定如主文。
中      華      民      國    九十二    年      五      月    二十八    日
                                    臺灣高等法院民事第十庭
                                        審判長法  官  林  敬  修
                                              法  官  藍  文  祥
                                              法  官  劉  勝  吉
右正本係照原本作成。
不得抗告。
中      華      民      國    九十二    年      五      月     三十     日
                                              書記官  李  翠  齡


司法院資訊處製作；財團法人民間司法改革基金會備份。
